【裁判字號】    96,簡上,136
【裁判日期】    980123
【裁判案由】    排除侵害等
【裁判全文】
臺灣板橋地方法院民事判決             96年度簡上字第136號
上  訴  人  乙○○
            甲○○
共      同
訴訟代理人  陳正旻律師
被  上訴人  丁○○
訴訟代理人  廖振洲律師
複  代理人  丙○○
上列當事人間請求排除侵害等事件，上訴人對於中華民國96年5
月11日本院三重簡易庭96年度重簡字第3738號第一審簡易判決提
起上訴，被上訴人並為訴之追加，本院管轄簡易訴訟第二審之合
議庭於98年1 月13日言詞辯論終結，判決如下：
    主  文
上訴駁回。
上訴人乙○○應將門牌號碼台北縣五股鄉○○路109 號1 、2 、
4 樓房屋右側牆面如附表所示突出於被上訴人所有坐落台北縣五
股鄉○○段水碓小段288 之34地號土地上空之部分拆除。
上訴人甲○○應將門牌號碼台北縣五股鄉○○路109 號3 樓房屋
右側牆面突出於被上訴人所有坐落台北縣五股鄉○○段水碓小段
288 之34地號土地上空之冷氣突出物如附件鑑定圖中放大略圖（
二）288-34D 、F 部分（面積各為零點一二平方公尺、零點一一
平方公尺）拆除。
第二審及追加之訴訴訟費用由上訴人乙○○負擔三分之二，其餘
由上訴人甲○○負擔。
    事實及理由
一、按在第二審為訴之變更或追加，非經他造同意不得為之。但
    民事訴訟法第第255條第1項第2款至第6款情形，不在此限，
    民事訴訟法第446 條第1 項定有明文。本件被上訴人於原審
    請求上訴人乙○○、甲○○應分別將門牌號碼台北縣五股鄉
    ○○路109 號2 、4 樓房屋右側牆面，同號3 樓房屋右側牆
    面突出於被上訴人所有坐落台北縣五股鄉○○段水碓小段28
    8 之34地號土地（下稱系爭土地）上空之鐵窗突出物拆除。
    嗣於本院追加請求上訴人乙○○應將門牌號碼台北縣五股鄉
    ○○路109 號1 、2 、4 樓房屋右側牆面突出於被上訴人所
    有上開土地上空之屋簷鐵皮夾隔熱保麗龍突出物、排水管突
    出物、冷氣突出物拆除；上訴人甲○○應將同號3 樓房屋右
    側牆面突出於被上訴人所有系爭土地上空之冷氣突出物拆除
    。上訴人雖表示不同意，惟被上訴人追加之訴，核與原訴之
    爭點有其共同性，各請求利益之主張在社會生活上可認為關
    連，而就原請求之訴訟及證據資料，於審理繼續進行在相當
    程度範圍內具有同一性，得期待於後請求之審理予以利用，
    俾先後兩請求在同一程序得加以解決，避免重複審理，進而
    為統一解決紛爭，符合民事訴訟法第255 第1 項第2 款請求
    之基礎事實同一之情形，依同法第446 條第1 項但書規定，
    應予准許，合先敘明。
二、被上訴人起訴主張：坐落台北縣五股鄉○○段水碓小段288
    之34地號土地為被上訴人所有，被上訴人並於上揭土地搭建
    平房以供居住，又被上訴人建屋之時，與毗鄰房地，保留約
    30公分之距離。又坐落台北縣五股鄉○○段水碓小段288 地
    號土地與系爭土地毗鄰，且為上訴人乙○○、甲○○所有房
    屋所在基地（乙○○為1 、2 、4 樓，甲○○為3 樓），與
    系爭土地相鄰之處，並未保留任何空間而將房屋建至雙方界
    線之邊緣。再查上訴人於其等所有房屋之2 、3 、4 樓右側
    牆面窗戶外，架設鐵窗突出於牆面而侵入於被上訴人所有之
    系爭土地上空，且該鐵窗之頂又使雨水直注於系爭土地。茲
    以被上訴人所住房屋老舊，故擬改建之，惟以上訴人等之鐵
    窗突出於系爭土地之上空，致難以動工改建，屢次商請上訴
    人等拆除該等突出於系爭土地上之鐵窗，惟均遭其拒絕。按
    土地所有權除法令有限制外，於其行使有利益之範圍內，及
    於土地之上下，又土地所有人不得設置屋簷或其他工作物，
    使雨水直注於相鄰之不動產，民法第773 條、第777 條分別
    定有明文，為此爰依民法第767 條、第777 條規定，請求被
    告乙○○、甲○○將上開鐵窗突出物拆除，並為聲明：(一)上
    訴人乙○○應將門牌號碼台北縣五股鄉○○路109 號2 、4
    樓房屋右側牆面突出於被上訴人所有坐落台北縣五股鄉○○
    段水碓小段288 之34地號土地上空之鐵窗突出物拆除。(二)上
    訴人甲○○應將門牌號碼台北縣五股鄉○○路109 號3 樓房
    屋右側牆面突出於被上訴人所有坐落台北縣五股鄉○○段水
    碓小段288 之34地號土地上空之鐵窗突出物拆除。另上訴人
    乙○○、甲○○置於鐵窗突出物內，緊鄰鐵窗邊緣之冷氣突
    出物，同為逾越被上訴人所有之系爭土地上空，而有雨水直
    注之情事；上訴人乙○○之門牌號碼台北縣五股鄉○○路
    109 號1 樓房屋右側牆面屋簷鐵皮夾隔熱保麗龍突出物、排
    水管突出物亦侵入被上訴人所有之系爭土地上空，而有雨水
    直注之情事，以上與原訴所涉及之爭點有共同性，請求之利
    益亦具有關聯性，乃依民法第767 條、第777 條規定，追加
    起訴，請求如主文第2 項、第3 項所示。
三、上訴人則以：系爭鐵窗雖設置在被上訴人土地上方，然面積
    甚微且未直接占用在系爭土地上，並未排除或妨害被上訴人
    對土地之管領與使用，被上訴人主張上訴人占用系爭土地，
    依民法第767 條規定，主張所有物返還請求權，殊非有理。
    且被上訴人復未能舉證證明伊對系爭鐵窗所在位置有利用之
    計劃及情事，尚難認上訴人架設鐵窗占有被上訴人所有土地
    上空之行為，對於被上訴人行使系爭土地所有權有何妨害。
    縱依被上訴人所述欲改建房屋，然依上訴人鐵窗所在位置及
    面積，被上訴人將來在系爭土地上改建房屋，依法尚不得緊
    臨上訴人所有房屋之外牆而建築，必與外牆所坐落之上訴人
    土地需相隔一段距離，系爭鐵窗之面積當不逾此距離，對被
    上訴人改建之工程亦無任何影響。又有時雨勢甚大，雨水沿
    著上訴人鐵窗濺到被上訴人所有之土地，乃係無可避免之情
    事，實非上訴人故意使雨水直注被上訴人所有之土地。復依
    被上訴人於緊鄰上訴人系爭鐵窗旁加蓋一違章鐵皮屋，下雨
    時雨水也會沿著其所搭建之鐵皮屋屋頂直注在自身土地上，
    倘雨水濺灑到被上訴人土地上，亦會對被上訴人造成侵害，
    為何不見被上訴人採取防範措施。且上訴人等所有之系爭鐵
    窗與鐵窗間隔著相當之距離，縱上訴人等拆除系爭鐵窗，下
    雨時雨水仍會沿著原來鐵窗的位置及鐵窗與鐵窗間空隙直注
    至被上訴人之土地上，顯見雨水雖沿著上訴人所有之鐵窗濺
    到被上訴人土地上，然並未對被上訴人造成任何影響或損害
    ，無礙被上訴人所有權之行使。再者，倘上訴人要拆除鐵窗
    勢必要花費一筆費用，然被上訴人至今未提出任何數據或資
    料證明，上訴人拆除鐵窗後，被上訴人能獲得利益為何，兩
    相比較下，上訴人所遭受之損害顯然大於被上訴人所受利益
    ，從而本案被上訴人權利之行使，於社會利益之衡平有違，
    核屬權利之濫用，其權利殊無加以保護之必要。此外，被上
    訴人追加起訴部分與被上訴人原先訴請拆除鐵窗之爭點相異
    ，此部分顯不符民事訴訟法第446 條第1 項規定，應予駁回
    。且系爭冷氣機、屋簷木板（經被上訴人更正為鐵皮夾隔熱
    保麗龍）及排水管占用系爭土地上空面積甚微，並未妨害被
    上訴人所有權之行使，被上訴人追加訴請拆除亦有違前開等
    原則，均無理由。
四、原審為被上訴人勝訴之判決，上訴人不服，提起上訴，並聲
    明：(一)原判決廢棄。(二)被上訴人在第一審之訴及追加之訴均
    駁回。被上訴人則求為判決駁回上訴，並為訴之追加，聲明
    如主文第2 項、第3 項所示。
五、按所有人對於無權占有或侵奪其物所有權者，得請求返還之
    ，對於妨害其所有權者，得請求除去之，有妨害其所有權之
    虞者，得請求防止之；又土地所有權，除法令有限制外，於
    其行使有利益之範圍內，及於土地之上下；民法第767 條、
    第737 條前段分別定有明文。
六、被上訴人主張上訴人乙○○所有之台北縣五股鄉○○路109
    號2 、4 樓房屋之鐵窗突出物及上訴人甲○○所有之台北縣
    五股鄉○○路109 號3 樓房屋之鐵窗突出物，分別占用到被
    上訴人所有土地上空等情，業據被上訴人提出土地所有權狀
    、土地登記簿謄本等件為證，上訴人對此亦不爭執，並經原
    審依職權於民國（下同）95年10月20日會同地政人員至現場
    履勘，查明屬實，復製有勘驗筆錄及台北縣新莊地政事務所
    96年3 月2 日北縣莊地測字第0960003590號函暨土地複丈成
    果圖在卷可稽。且依台北縣新莊地政事務所前揭土地複丈成
    果圖（以下簡稱附圖）所載測量結果，上訴人乙○○其所有
    門牌號碼台北縣五股鄉○○路109 號2 、4 樓房屋右側牆面
    突出於被上訴人所有坐落台北縣五股鄉○○段水碓小段288
    之34地號土地上空之鐵窗突出物如附圖288-34A 、B 、C 部
    分，各占用被上訴人上揭土地上空面積0.61平方公尺；上訴
    人甲○○其所有門牌號碼台北縣五股鄉○○路109 號3 樓房
    屋右側牆面突出於被上訴人所有坐落台北縣五股鄉○○段水
    碓小段288 之34地號土地上空之鐵窗突出物如附圖288-34A
    、B 、C 部分，各占用被上訴人上揭土地上空面積0.61平方
    公尺，此部分堪認為真實。其次，被上訴人追加起訴主張上
    訴人乙○○所有之台北縣五股鄉○○路109 號1 、2 、4 樓
    房屋如附表所示之突出物及上訴人甲○○所有之台北縣五股
    鄉○○路109 號3 樓房屋之冷氣突出物，分別占用到被上訴
    人所有土地上空等情，業據被上訴人提出土地所有權狀、土
    地登記簿謄本等件為證，上訴人對此亦不爭執，並經本院於
    97年6 月16日會同臺北市政府地政處土地開發總隊人員至現
    場履勘，查明屬實，復製有勘驗筆錄及臺北市政府地政處土
    地開發總隊97年7 月17日北市第發三字第0973052522500 號
    函及檢附鑑定書、鑑定圖暨該總隊於97年11月17日以北市第
    發三字第09731308100 號函並檢附之鑑定書、鑑定圖在卷可
    稽（見本院卷第141 頁至第147 頁、181 頁至第185 頁）。
    且依臺北市政府地政處土地開發總隊測量結果，上訴人乙○
    ○其所有門牌號碼台北縣五股鄉○○路109 號1 、2 、4 樓
    房屋右側牆面突出於被上訴人所有坐落台北縣五股鄉○○段
    水碓小段288 之34地號土地上空之屋簷鐵皮夾隔熱保麗龍突
    出物、排水管突出物、冷氣突出物，各占用被上訴人上揭土
    地上空0.01至0.22平方公尺不等之面積（詳如附表所示）；
    上訴人甲○○其所有門牌號碼台北縣五股鄉○○路109 號3
    樓房屋右側牆面突出於被上訴人所有坐落台北縣五股鄉○○
    段水碓小段288 之34地號土地上空之冷氣突出物如地號土地
    上空之冷氣突出物如鑑定圖中放大略圖（二）288-34D 、F
    部分，各占用被上訴人上揭土地上空面積0.12平方公尺，被
    上訴人追加起訴之主張亦堪信為真實。上開突出物既然存在
    於系爭土地上空，足認已直接妨害被上訴人對系爭土地所有
    權之圓滿行使，並有妨害其土地所有權之情形。
七、按權利之行使，不得違反公共利益，或以損害他人為主要目
    的。民法第148 條固定有明文。惟按「民法第一百四十八條
    係規定行使權利，不得以損害他人為主要目的，若當事人行
    使權利，雖足使他人喪失利益，而茍非以損害他人為主要目
    的，即不在該條所定範圍之內。」又按「查權利之行使，是
    否以損害他人為主要目的，應就權利人因權利行使所能取得
    之利益，與他人及國家社會因其權利行使所受之損失，比較
    衡量以定之。倘其權利之行使，自己所得利益極少而他人及
    國家社會所受之損失甚大者，非不得視為以損害他人為主要
    目的，此乃權利社會化之基本內涵所必然之解釋。」最高法
    院亦分別著有45年台上字第105 號及71年台上字第737 號判
    例要旨可資參照。因此，民法第148 條所謂權利之行使不得
    以損害他人為主要目的者，係指行使權利專以損害他人為目
    的之情形而言；若為自己利益而行使，縱於他人利益不無損
    害，然既非以損害他人為主要目的，而該他人對之又或有容
    忍或作為之義務時，即不得謂有本條之適用，自不在限制行
    使之列。
八、經查，本件上訴人乙○○、甲○○所有之鐵窗突出物、冷氣
    突出物、屋簷鐵皮夾隔熱保麗龍突出物、排水管突出物等，
    有占用被上訴人上揭土地上空面積，均已詳如前述，雖然上
    開突出物占用被上訴人土地上空面積不大，但對於被上訴人
    就系爭土地之整體規劃、利用確實造成影響，其所有權之行
    使顯已受到妨礙，被上訴人之權利行使確實能因此取得土地
    所有權圓滿行使之利益。又上訴人所需拆除者為鐵窗、冷氣
    、屋簷鐵皮夾隔熱保麗龍、排水管等物，並不影響其所有建
    物之任何主要結構，且所須拆除之突出物面積不大，其拆除
    費用、工時並不多，難認上訴人或國家社會因此受有甚大之
    損失。經衡量被上訴人圓滿行使系爭土地所有權之利益，及
    上訴人上開突出物價值非鉅、拆除不致造成重大損失等情，
    足認被上訴人請求上訴人拆除系爭突出物乃屬所有權之正當
    行使，並非以損害上訴人為主要目的。揆諸前揭判例要旨，
    本件被上訴人請求上訴人拆除侵入其所有土地上空之鐵窗、
    冷氣、屋簷鐵皮夾隔熱保麗龍、排水管等突出物，並無權利
    濫用之情形。
八、從而，被上訴人依民法第767 條規定，本於所有權人之物上
    請求權，請求上訴人乙○○應將門牌號碼台北縣五股鄉○○
    路109 號2 、4 樓房屋右側牆面突出於被上訴人所有坐落台
    北縣五股鄉○○段水碓小段288 之34地號土地上空之鐵窗突
    出物如附圖288-34A 、B 、C 部分（面積各為0.61平方公尺
    ）拆除、上訴人甲○○應將門牌號碼台北縣五股鄉○○路10
    9 號3 樓房屋右側牆面突出於被上訴人所有坐落台北縣五股
    鄉○○段水碓小段288 之34地號土地上空之鐵窗突出物如附
    圖288-34 A、B 、C 部分（面積各零點61平方公尺）拆除，
    為有理由，應予准許。是原審命上訴人乙○○、甲○○應將
    上開鐵窗突出物拆除，於法並無不合。上訴意旨指摘原判決
    不當，求予廢棄改判，為無理由，應予駁回。被上訴人依上
    開規定，本於所有權人之物上請求權，追加請求上訴人乙○
    ○應將如附表所示之突出物拆除、上訴人甲○○應將如主文
    第3 項所示之冷氣突出物拆除，亦為有理由，應予准許。
九、本件事證已臻明確，兩造其餘攻擊防禦方法，核與判決結果
    不生影響，爰不一一論述，附此敘明。
據上論結，本件上訴為無理由，追加之訴為有理由，依民事訴訟
法第449 條第1 項、第78條、第85條第1項，判決如主文。
中    華    民    國    98    年    1     月    23    日
                  民事第二庭    審判長法  官  蕭胤瑮
                                      法  官  吳振富
                                      法  官  連育群
以上正本證明與原本無異
本判決不得上訴
中    華    民    國    98    年    1     月    23    日
                                     書記官  溫婷雅
附表
┌──┬───────┬───────┬────────┐
│編號│門牌號碼      │突出物種類    │面積            │
├──┼───────┼───────┼────────┤
│１  │台北縣五股鄉自│冷氣突出物    │如鑑定圖中放大略│
│    │強路109 號2 樓│              │圖（一）288-34A │
│    │房屋右側牆面  │              │、B 、C 部分（面│
│    │              │              │積各為零點一七平│
│    │              │              │方公尺、零點二二│
│    │              │              │平方公尺、零點一│
│    │              │              │三平方公尺）    │
├──┼───────┼───────┼────────┤
│２  │台北縣五股鄉自│冷氣突出物    │如鑑定圖中放大略│
│    │強路109 號4 樓│              │圖（三）288-34G │
│    │房屋右側牆面  │              │部分（面積為零點│
│    │              │              │一二平方公尺）  │
├──┼───────┼───────┼────────┤
│３  │台北縣五股鄉自│屋簷鐵皮夾隔熱│如附圖中放大略圖│
│    │強路109 號1 樓│保麗龍突出物  │（四）黃色部分（│
│    │房屋右側牆面  │              │面積為零點零二平│
│    │              │              │方公尺）        │
├──┼───────┼───────┼────────┤
│４  │台北縣五股鄉自│排水管突出物  │如鑑定圖中放大略│
│    │強路109 號1 樓│              │圖（四）藍色部分│
│    │房屋右側牆面  │              │（面積為零點零一│
│    │              │              │平方公尺）      │
└──┴───────┴───────┴────────┘


司法院資訊處製作；財團法人民間司法改革基金會備份。
